【裁判字號】    97,易,1406
【裁判日期】    970731
【裁判案由】    詐欺
【裁判全文】
臺灣臺北地方法院刑事判決              97年度易字第1406號
公  訴  人  臺灣臺北地方法院檢察署檢察官
被      告  乙○○原名黃駿燁.
上列被告因詐欺案件，經檢察官提起公訴（96年度調偵字第1018
號），本院判決如下：
    主  文
乙○○連續意圖為自己不法之所有，以詐術使人將本人之物交付
，處有期徒刑拾月；減為有期徒刑伍月，如易科罰金，以銀元
佰元即新臺幣玖佰元折算壹日。
    事  實
一、乙○○（原名黃駿燁）明知自己並無付款之能力與意願，竟
    基於意圖為自己不法所有之概括犯意，先於民國88年間，在
    臺北市○○區○○街360 號甲○○所經營之佛教文物館內，
    多次向甲○○購買價值新臺幣（下同）數仟元之少量佛教文
    物，均以現金付清貨款，並藉此小量交易方式取信於甲○○
    ，嗣乙○○再前往上址向甲○○佯稱，其購置之新屋內欲以
    佛教文物裝飾，並邀集甲○○前往該新購置之住處參觀，取
    得甲○○信任後，旋即自88年12月7 日起至89年1 月間止，
    連續向甲○○大量訂購價值高達2,040,000 元之佛教文物，
    且簽發票號：MB0000000 號、發票人鑫霖有限公司、代表人
    羅文章、付款人第一商業銀行東門分行、發票日期89年2 月
    29日、面額1, 860,000元支票、票號：QA100391號、發票人
    黃駿燁、付款人第一商業銀行平鎮分行、發票日期89年3 月
    31日、面額180,000 元支票各1 紙，作為支付貨款之用，致
    甲○○陷於錯誤，遂將上開佛教文物陸續送至黃建昌上開新
    購置之住處內。甲○○又因擔心上開面額1,860,000 元之支
    票，於票載發票日屆至時，無法兌現而有損失，乙○○乃於
    89年1 月31日再簽發票號：TH0000000 號、發票人黃駿燁、
    到期日89年2 月29日、面額1,860,000 元之本票1 紙交由甲
    ○○收執，以供擔保。嗣於89年3 月間，黃建昌所交付之上
    開支票、本票均未兌現，甲○○前往乙○○住處查看，發現
    乙○○已他遷，上開佛教文物亦不知去向，始知受騙。
二、案經甲○○告訴暨臺北市政府警察局中山分局報告臺灣臺北
    地方法院檢察署檢察官偵查起訴。
    理  由
壹、程序方面：
    按被告以外之人於審判外之言詞或書面陳述，除法律有規定
    者外，不得作為證據。又被告以外之人於審判外之陳述，雖
    不符前4 條之規定，而經當事人於審判程序同意作為證據，
    法院審酌該言詞陳述或書面陳述作成時之情況，認為適當者
    ，亦得為證據。當事人、代理人或辯護人於法院調查證據時
    ，知有第159 條第1 項不得為證據之情形，而未於言詞辯論
    終結前聲明異議者，視為有前項同意，刑事訴訟法159 條第
    1 項、第159 條之5 分別定有明文。查證人甲○○、羅文章
    、謝業樺、黃騰輝於偵查中之陳述，均屬被告以外之人之審
    判外陳述，而屬傳聞證據，惟檢察官、被告乙○○就上開審
    判外之陳述，於本院審理中，並不爭執證據能力，復未曾於
    言詞辯論終結前聲明異議，而本院審酌該證人甲○○、羅文
    章、謝業樺、黃騰輝之陳述作成時之情況，並無違法取證及
    證明力過低之瑕疵，亦認以之作為證據為適當，依前揭規定
    說明，自得為證據。
貳、實體方面：
一、訊據被告固坦承有於88年12月、89年1 月間收受證人甲○○
    所交付之佛教文物，並曾將上開支票、本票共計3 張交付予
    證人甲○○收執之事實，惟矢口否認有詐欺犯行，辯稱：伊
    有向證人甲○○購買佛教物品，並將面額1,860,000 元支票
    交給證人甲○○，但伊並沒有購買達此金額之貨款。嗣該支
    票票載發票日屆至前，已經拒絕往來，在證人甲○○之要求
    下，伊又開立面額1,860,000 元之本票交給證人甲○○，後
    來支票、本票未能兌現，證人甲○○即將部分佛具搬回去，
    結算後，僅欠證人甲○○180,000 元貨款，才又開立面額18
    0,000 元支票給證人甲○○。另該面額1,860,000 元之支票
    是朋友吳清標交給伊的客票，伊當時並不清楚該支票無法兌
    現云云。經查：
  (一)上開犯罪事實，業據證人甲○○於偵查及本院審理中指訴綦
    詳（見94年度偵字第17677 號偵查卷第24頁、96年度調偵字
    第1018號偵查卷第135 頁、第136 頁、本院97年7 月17 日
    審判筆錄第6 頁至第7 頁），並有證人羅文章、謝業樺、黃
    騰輝之證述（見96年度調偵字第1018號偵查卷第46頁至第47
    頁、第41頁、第99頁、第100 頁），及被告交付證人甲○○
    收執之票號：MB0000000 號、發票人鑫霖有限公司、代表人
    羅文章、付款人第一商業銀行東門分行、發票日期89年2 月
    29日、面額1,860,000 元支票1 紙、票號：QA100391號、發
    票人黃駿燁、付款人第一商業銀行平鎮分行、發票日期89年
    3 月31日、面額180,000 元支票1 紙、票號：TH0000000 號
    、發票人黃駿燁、到期日89年2 月29日、面額1,860,000 元
    之本票1 紙、退票理由單3 紙、估價單影本22張、財團法人
    金融聯合徵信中心資料1 份、第一商業銀行東門分行96年12
    月18日一東門字第292 號函暨所附資料1 份、第一銀行平
    鎮分行96年5 月24日一平鎮字第86號函1 份、聯邦商業銀
    行桃園分行96年5 月22日聯桃園字第280 號函1 份、日盛
    國際商業銀行股份有限公司96年5 月14日銀字第9620000424
    40號函1 份、國泰世華商業銀行中壢分行96年5 月10日國
    世銀中壢字第220009600823號函1 份、上海商業儲蓄銀行楊
    梅分行96年5 月11日上楊字第9600 00071號函1 份、新竹
    國際商業銀行總行96年5 月7 日戶商銀金管字第960929 4號
    函1 份、臺新國際商業銀行96年5 月7 日台新戶文字第9605
    929 號函1 份在卷可稽。
  (二)雖被告以前揭情詞置辯，惟查：
  (1)被告自88年12月7 日起至89年1 月間止，連續向證人甲○○
    訂購價值高達2,040,000 元之佛教文物，並簽發上開面額1,
    860,000 元、180,000 元支票各1 紙，交付證人甲○○收執
    ，以作為支付貨款之用，嗣該面額1,860,000 元支票，於票
    載發票日屆至前，被告再簽發面額1,860,000 元之本票1 紙
    交由證人甲○○，以供擔保等情，已據證人甲○○於偵查及
    本院審理中證述明確（見94年度偵字第17677 號偵查卷第24
    頁、96年度調偵字第1018號偵查卷第135 頁、第136 頁、本
    院97年7 月17日審判筆錄第6 頁至第7 頁），而證人甲○○
    與被告除本件糾紛外，並無恩怨關係，此為被告所不否認，
    證人甲○○應無故意為虛偽陳述之必要。抑且，經本院檢視
    卷附估價單（被告不爭執估價單上之簽名為其所親簽）結果
    ，亦與證人甲○○所稱被告購買佛教文物金額大致相符合。
    再佐以被告斯時年屆40餘歲，應具有相當之社會歷練經驗，
    及被告自承有作生意經驗等情（見96年度偵續字第32頁、96
    年度調偵字第1018號偵查卷第132 頁），本案被告又以簽發
    支票之方式作為支付貨款之用，則若被告未購買高達2,040,
    000 元之佛教文物，又豈會分別簽發面額各1,860, 000元、
    180, 000元支票交付證人甲○○之理。而被告所稱證人甲○
    ○有前去伊住處將佛教文物搬回，並再結算貨款後，僅積欠
    180,000 元云云，然此為證人甲○○所否認，且被告迄今均
    未能提出任何上開佛教文物已經證人甲○○搬回之證據，以
    供本院調查，另被告係有相當社會經驗之人，倘佛教文具業
    已由證人甲○○取回大部分，衡情應無未取回前所簽發之支
    票、本票，即進而再簽發面額180,000 元支票之理，本院實
    難僅憑被告空言率予採信。基此，堪認被告確實有於上開時
    、地，向證人甲○○購買價值高達2,040, 000元之佛教文物
    ，且以簽發上開支票、本票分別作為支付貨款或擔保之用至
    為明確。
  (2)惟上開發票人鑫霖有限公司、代表人羅文章、面額1,860,00
    0 元支票係地下錢莊以證人羅文章之名義設立鑫霖有限公司
    後，並自行向銀行請領支票使用開出，且發票人為鑫霖有限
    公司之支票自89年1 月24日起即陸續遭退票、本案面額1,86
    0,000 元支票亦遭拒絕往來，未兌現等情，除經證人羅文章
    於偵查中證述明確外（見96年度調偵字第1018號偵查卷第46
    頁至第47頁），復有第一商業銀行東門分行96年12月18日
    一東門字第292 號函暨所附資料1 份及退票理由單1 份在卷
    可稽。而被告就交付證人甲○○上開面額1,860,000 元支票
    之來源乙節，被告先於偵查中供稱：與羅文章有往來、該支
    票是向謝業樺借的等語（見96年度偵續字第79號偵查卷第11
    9 頁），然此與證人謝業樺於偵查中證稱：伊並沒有將面額
    1, 860, 000 元之本票交給被告等語（見96年度調偵字第10
    18號偵查卷第41頁、第99頁）；證人羅文章（嗣改名為羅翊
    誠）於偵查中證稱：不認識被告等語（見96年度調偵字第10
    18號偵查卷46頁）均不相同，被告待證據逐一揭示後，始改
    稱：該支票是吳清標給的等語（見96年度調偵字第1018號偵
    查卷第100 頁），足見其前後供稱已有不一。又經檢察官再
    質問被告關於吳清標之住址、電話時，被告則答稱沒有地址
    、電話等語（見96年度調偵字第1018號偵查卷第100 頁），
    而以被告要取得吳清標住址、電話，甚或吳清標交付該支票
    緣由資料，均非難事，竟遲未提供該等資料，以供審酌，顯
    見被告所稱該支票是吳清標所交付云云，並非實情，不可採
    信。再參以證人黃騰輝於偵查中證稱伊與被告合作當時，被
    告曾向伊承認有向地下錢莊買支票等語（見96年度調偵字第
    1018號偵查卷第100 頁），與前開支票是地下錢莊以鑫霖有
    限公司名義開出情節相符合，堪認被告是向地下錢莊取得上
    開發票人鑫霖有限公司、面額1,860,000 元支票之情無誤。
  (3)又被告明知自地下錢莊處取得之發票人鑫霖有限公司、面額
    1,860,000 元支票並無兌現之可能；另被告雖開立以本人為
    發票人之支票、本票交付證人甲○○，惟其亦自承交易當時
    沒有存款，並無能力支付貨款等情（見96年度偵續字第79號
    偵查卷第120 頁、96年度調偵字第1018號偵查卷第135 頁）
    ，及徵諸被告於本案與證人甲○○交易時名下財產、銀行存
    款確實甚少，有財團法人金融聯合徵信中心資料1 份、第一
    銀行平鎮分行96年5 月24日一平鎮字第86號函1 份、聯邦
    商業銀行桃園分行96年5 月22日聯桃園字第280 號函1 份
    、日盛國際商業銀行股份有限公司96年5 月14日銀字第9620
    00042440號函1 份、國泰世華商業銀行中壢分行96年5月10
     日 國世銀中壢字第220009600823號函1 份、上海商業儲
    蓄銀行楊梅分行96年5 月11日上楊字第960000071 號函1
    份、新竹國際商業銀行總行96年5 月7 日戶商銀金管字第
    9609 29 4 號函1 份、臺新國際商業銀行96年5 月7 日臺新
    戶文字第9605929 號函1 份附卷可佐。而被告卻仍持該等無
    兌現可能之支票、本票向證人甲○○購買高達2,040,000 元
    佛教文物，顯見其上開交付證人甲○○票據之行為，僅係為
    取信證人甲○○，被告自始並無付款之意，且是以交付支票
    、本票之方式對證人甲○○施以詐術，並具有為自己不法所
    有之意圖甚明。
  (三)綜上所述，被告前開辯解，顯係卸責之詞，不足採信，本件
    事證明確，被告犯行洵堪認定，應依法論科。
二、論罪科刑：
  (一)查被告行為後，刑法第41條規定業已於90年1 月10日修正公
    布，90年1 月12日施行，另刑法第2 條、第33條、第41 條
    、第56條規定再於94年2 月2 日公布，於95年7 月1 日施行
    。按行為後法律有變更者，適用行為時之法律，但行為後之
    法律有利於行為人者，適用最有利於行為人之法律，現行刑
    法第2 條第1 項訂有明文。此條規定乃與刑法第1 條罪刑法
    定主義契合，而貫徹法律禁止溯及既往原則，係規範行為後
    法律變更所生新舊法律比較適用之準據法，是刑法第2 條本
    身雖經修正，但刑法第2 條既屬適用法律之準據法，本身尚
    無比較新舊法之問題，應一律適用裁判時之現行刑法第2條
    規定以決定適用之刑罰法律，合先敘明。查：
  (1)刑法第33條第5 款關於罰金刑之計算單位及處罰部分：修正
    前刑法第33條第5款規定「罰金：1元以上。」，與修正後刑
    法第33條第5款規定「罰金：新臺幣1,000元以上，以百元計
    算之。」不同；另95年6月14日修正公布刑法施行法第1條之
    1：「中華民國94年1月7日刑法修正施行後，刑法分則編所
    定罰金之貨幣單位為新臺幣。94年1月7日刑法修正時，刑法
    分則編未修正之條文定有罰金者，自94年1月7日刑法修正施
    行後，就其所定數額提高為30倍。但72年6月26日至94年1月
    7日新增或修正之條文，就其所定數額提高為3倍」。現行刑
    法中，有關於罰金刑之計算單位及處罰之規定已有修正，自
    屬法律變更。
  (2)刑法第56條連續犯規定，已於94年1 月7 日修正刪除，並於
    95 年7月1 日施行。是於新法修正施行後，被告之數犯罪行
    為，即須分論併罰。此刪除顯已影響行為人刑罰之法律效果
    ，比較新、舊法結果，自應以被告行為時之法律即舊法論以
    連續犯對被告較為有利。
  (3)被告行為時之刑法第41條係規定：「犯最重本刑為3 年以下
    有期徒刑以下之刑之罪，而受6 月以下有期徒刑或拘役之宣
    告，因身體、教育、職業或家庭之關係，執行顯有困難者，
    得以1 元以上3 元以下折算1 日，易科罰金。」，此折算標
    準並應適用廢止前罰金罰鍰提高標準條例第2 條規定，就其
    原定數額提高為100 倍折算1 日，亦即被告行為時之易科罰
    金折算標準，應以銀元100 元以上300 元以下之數額折算1
    日，經換算為新臺幣，則應以新臺幣300 元以上900 元以下
    折算1 日。嗣後刑法第41條於90年1 月4 日修正、同年1 月
    10日公布，於90年1 月12日生效（即中間時法），修正後規
    定為：「犯最重本刑為5 年以下有期徒刑以下之刑之罪，而
    受6 個月以下有期徒刑或拘役之宣告，因身體、教育、職業
    、家庭之關係或其他正當事由，執行顯有困難者，得以1 元
    以上3 元以下折算1 日，易科罰金。但確因不執行所宣告之
    刑，難收矯正之效，或難以維持法秩序者，不在此限。」，
    修正內容將得易科罰金之適用範圍擴大，折算標準則無改變
    。嗣刑法第41條復於94年1 月7 日修正，95年7 月1 日施行
    （即裁判時法），該條第1 項前段規定：「犯最重本刑為5
    年以下有期徒刑以下之刑之罪，而受6 個月以下有期徒刑或
    拘役之宣告者，得以新臺幣1,000 元、2,000 元或3,000 元
    折算1 日，易科罰金」，於同日並廢除罰金罰鍰提高標準條
    例第2 條之規定，亦即係以新臺幣1,000 元、2,000 元或
    3,000 元折算1 日。經比較上開法律之行為時法、中間時法
    及裁判時法後，以中間時之舊刑法對被告最有利，依修正後
    刑法第2 條第1 項之規定，自應適用中間時之刑法即90年1
    月12日生效後，95年7 月1 日生效前之第41條第1 項規定及
    廢止前罰金罰鍰提高標準條例第2 條規定。
  (二)核被告所為係犯刑法第339 條第1 項之詐欺取財罪。被告先
    後多次犯行，時間緊接，方法相同，觸犯構成要件相同之罪
    名，顯係基於概括犯意反覆為之，為連續犯，依修正前刑法
    第56條之規定，以一罪論。爰審酌被告正值壯年，不知以己
    力正當謀生，反而圖不勞而獲，以詐騙方式獲取財物，所為
    實屬非是，且被告犯罪後，猶飾詞狡辯，否認犯行，迄今亦
    僅賠償證人甲○○35,000元（見本院97年7 月17日審判筆錄
    第7 頁）等一切情狀，量處如主文所示之刑。又本件被告之
    犯罪時間為96年4 月24日之前，被告係在中華民國96年罪犯
    減刑條例施行前之95年1 月17日，因未到庭而遭臺灣臺北地
    方法院檢察署檢察官通緝，並於95年8 月25日經緝獲歸案，
    此有臺灣臺北地方法院檢察署通緝書、報到單、95年8 月26
    日偵查筆錄各1 份可參，是其並無上開條例第5 條不得減刑
    規定之適用，爰依同條例第2 條第1 項第3 款規定，減其宣
    告刑2 分之1 ，並依90年1 月12日生效後，95年7 月1 日生
    效前之刑法第41條第1 項前段規定諭知易科罰金之折算標準
    。
據上論斷，應依刑事訴訟法第299 條第1 項前段，刑法第2 條第
1 項、第339 條第1 項，修正前刑法第56條、90年1 月12日生效
後，95年7 月1 日生效前之刑法第41條第1 項前段，刑法施行法
第1 條之1 ，廢止前罰金罰鍰提高標準條例第2 條，現行法規所
定貨幣單位折算新臺幣條例第2 條，中華民國96年罪犯減刑條例
第2 條第1 項第3 款、第7 條、第9 條，判決如主文。
本案經檢察官王鑫健到庭執行職務。
中    華    民    國    97    年    7     月    31    日
                            臺灣臺北地方法院刑事第二庭
                                  審判長法  官  劉煌基
                                        法  官  葉力旗
                                        法  官  賴淑美
以上正本證明與原本無異。
如不服本判決，應於收受送達後10日內向本院提出上訴書狀。
                                        書記官  許翠燕
中    華    民    國    97    年    7     月    31    日
附錄本案論罪科刑法條：
刑法第339條
意圖為自己或第三人不法之所有，以詐術使人將本人或第三人之
物交付者，處五年以下有期徒刑、拘役或科或併科一千元以下罰
金。
以前項方法得財產上不法之利益或使第三人得之者，亦同。
前二項之未遂犯罰之。


司法院資訊處製作；財團法人民間司法改革基金會備份。
